【裁判字號】    92,上訴,1478
【裁判日期】    921002
【裁判案由】    殺人未遂等
【裁判全文】
臺灣高等法院高雄分院刑事判決                  九十二年度上訴字第一四七八號
    上  訴  人  台灣高雄地方法院檢察署檢察官
    上  訴  人
    即  被  告  乙○○
    指定辯護人  萬維堯律師
右上訴人因被告殺人未遂等案件，不服臺灣高雄地方法院九十一年度訴字第三○四九
號中華民國九十二年七月九日第一審判決（起訴案號：臺灣高雄地方法院檢察署九十
一年度偵字第一八四二○號），提起上訴，本院判決如左：
      主  文
原判決撤銷。
乙○○共同殺人未遂，處有期徒刑伍年陸月。
扣案如附表所示之物，均沒收。
      事  實
一、乙○○有施用毒品之習慣，於民國九十一年七月初起即以每次新臺幣（下同）一
    千元至五千元不等之價錢，向甲○○購買毒品吸食（甲○○販賣毒品部分另行偵
    辦），後因甲○○販售予乙○○之毒品純度不足及羼有糖分，乙○○竟與綽號「
    阿偉」之陳嘉偉（六十七年九月七日生，已成年），共同基於殺人及持有可發射
    金屬或子彈，具有殺傷力之改造金屬玩具手槍與具殺傷力之子彈等牽連犯意聯絡
    ，於九十一年八月二十日凌晨零時三十六分許，共同駕駛車牌號碼：ＸＴ－八二
    六三號自小客車（車內尚有綽號『阿吉』之鄭清吉、綽號『阿三』、『阿偉，與
    陳嘉偉為不同之人』等三人，尚無從證明此三人與乙○○、陳嘉偉有共犯關係，
    詳判決理由所述），並持陳嘉偉所有之改造金屬玩具手槍一把與子彈一顆，前往
    高雄市○○區○○街十二巷二十七號前埋伏等候甲○○返回住處，嗣甲○○與其
    友人李玉琪返回上開住處，見乙○○等人在該處即欲駕車離去，乙○○與陳嘉偉
    隨即下車，先由乙○○持磚頭攻擊甲○○所駕駛車牌號碼：ＹＹ－四四三二號自
    小客車前後擋風玻璃（毀損器物罪部分未據告訴），並由陳嘉偉持槍交付乙○○
    ，再由乙○○持該改造金屬玩具手槍朝甲○○射擊一發，致甲○○受有「左膝及
    左小指槍傷合併開放性骨折」等傷害，乙○○等人旋即駕車逃離現場。嗣經警據
    報至現場處理，並當場扣得乙○○等人持有之可發射金屬或子彈具有殺傷力之改
    造土造金屬玩具手槍因射擊後膛炸解體，遺留現場如附表編號一至編號十所示之
    槍枝零件共十件，及具殺傷力已射擊後如附表編號十一至編號十二所示之底火皿
    及底火連桿與空彈殼一枚等物；甲○○經送醫治療後始免於死亡。
二、案經高雄市政府警察局三民第一分局報告臺灣高雄地方法院檢察署檢察官偵查起
    訴。
      理  由
一、訊據上訴人即被告乙○○矢口否認有何右揭殺人未遂、持有可發射金屬或子彈具
    有殺傷力之改造土造金屬玩具手槍及具殺傷力之子彈等犯罪事實，辯稱：不知陳
    嘉偉有攜帶槍枝及子彈；係因勸陳嘉偉不要開槍，槍枝走火才傷到甲○○；與甲
    ○○只是購買毒品之糾紛，不可能因為毒品糾紛而去殺他云云。
二、經查：
  (一)被告右揭共同殺人未遂、持有可發射金屬或子彈具有殺傷力之改造土造金屬玩具
    手槍及具殺傷力之子彈等犯行，業據被害人甲○○於原審審理中到庭結證稱：「
    當天我和證人李玉琪吃完宵夜回到住處，看到被告乙○○的車子，裡面有五人，
    下來把我車子攔下，他們下車後，我就有看到他們其中有一人拿槍，並用槍指著
    我的車子，槍的方向正好對著我，其中三人就拿磚頭砸我的汽車前擋風玻璃，後
    來又有二人持磚頭砸駕駛座旁的玻璃，因為駕駛座旁的擋風玻璃已被砸破，我有
    聽到被告乙○○對其中持槍之人說把槍拿給我，因為當時我聽到被告乙○○說這
    句話後，一時驚嚇不知如何處理，我把左手及左腳舉起來閃躲，臉部背向外面，
    一瞬間就聽到槍聲，當時坐在旁邊之證人李玉琪聽到槍聲就大聲尖叫」等語綦詳
    （詳原審法院卷第三十六頁）；核與證人李玉琪（現場目擊之甲○○女友）於原
    審審理中到庭結證證（隔離訊問）稱：「當時我們吃完宵夜，回到重慶街甲○○
    的住處，就有看到被告他們的車子跟在後面，後來他們的車子從另一條巷子擋在
    我們的前面，他們下車總共有五人站在我們車子前面，其中一個人有拿槍．．．
    後來我有聽到，有人說把槍拿過來，至於何人所說我不知道」等語（詳原審法院
    卷第三十六頁）相符。此外，被害人甲○○亦確因而受有「左膝及左小指槍傷合
    併開放性骨折」等傷害，有高雄醫學大學附設中和紀念醫院出具之驗傷診斷證明
    書一紙（詳九十一年度聲字第七九八號偵查卷內第十三頁），及該醫院九十二年
    二月二十七日以（92）附秘字第○五三一號函覆稱：「胡君確實為槍傷所致，且
    左膝彈頭卡入骨頭無法取出」等語（詳原審法院卷第一百二十頁）明確在卷；及
    扣案如附表所示可發射金屬或子彈具有殺傷力之改造土造金屬玩具手槍及具殺傷
    力（詳下述）之子彈等槍枝零件十件，及金屬空彈殼，與現場照片二十幀等物可
    資佐證。
  (二)被告雖辯稱不知陳嘉偉有攜帶槍枝及子彈云云，惟查，被害人甲○○於九十一年
    八月二十日十時三十分許，於警訊中即供述：「因於當晚我與朋友李玉琪駕駛自
    小客車ＹＹ－四四三二號返回住處時，發現一輛藍色廂型車攔住我停車去路，忽
    然下來約有五至六名男子，手持磚頭及一把手槍，磚頭一直往我自小客車前後擋
    風玻璃敲打，有另一不詳男子（即綽號『阿偉』之陳嘉偉）持一把手槍準備朝我
    方向射擊時，由一位綽號「阿妙」（即被告乙○○）之男子由持槍者手中搶得槍
    枝，改由綽號「阿妙」之男子持向我左大腿開一槍」等語明確（詳警卷第十一頁
    ）；核與證人李玉琪於同日凌晨二時許於警訊中供述：「．．．對方下車時我看
    見其中一人持手槍下車．．．」等語相符（詳警卷第十六頁背面）；又被害人甲
    ○○、證人李玉琪於原審法院審理中亦為相同之證述（詳原審法院卷第三十六頁
    ），足認前開可發射金屬或子彈具有殺傷力之改造土造金屬玩具手槍係綽號阿偉
    即陳嘉偉（現由檢察官以九十一年度偵字第二二九二一號強盜罪通緝中，無法傳
    喚到案）於下車時即已取出之事實無疑。參以被告於九十一年八月二十八日警訊
    中供述：「該把手槍是一位叫「阿偉」之男子持有，然後由我由「阿偉」手中搶
    取該把手槍，在拉扯間即發生槍枝走火」等語（詳警卷第十五頁背面），另被告
    與陳嘉偉共同前往找被害人談判之原因，係因為被告與陳嘉偉共同出錢向被害人
    購買毒品（詳原審法院卷第一百六十一頁），及被告自白：「（問：阿偉何時把
    槍拿出出來）答：是在我們乘坐的車一下車就看到阿偉把槍拿出來，我們的車跟
    證人甲○○的車有一段距離，距離約一、二公尺」等語（詳原審法院卷第一百六
    十二頁）之事實，顯堪認定被告應確知曉陳嘉偉有攜帶手槍共同前往找被害人談
    判無訛；被告所辯不知陳稱嘉偉有攜帶槍枝及子彈云云，即屬事後卸責之詞而無
    可採信。
  (三)被告另辯稱：係因勸陳嘉偉不要開槍，槍枝走火才傷到甲○○；與甲○○只是購
    買毒品之糾紛，不可能因為毒品糾紛而去殺他云云；然查：
    1.證人李玉琪結證稱：「我確定我只聽到被告說把槍拿過來，但是沒有聽到被告
      說不要開槍」等語（詳原審法院第一百六十四頁），核與被害人甲○○結證稱
      ：「我確定是聽到有人說把槍拿過來，但是我沒有聽到被告說不要開槍等語，
      是我對被告說不要開槍」、「我有說不要開槍，並不是被告講的」等語相符。
      而證人鄭清吉即與被告共同前往找被害人談判之綽號「阿吉」者，於原審法院
      審理中到庭結證稱：「當時我有聽到有人說把槍拿過來，不要隨便開槍」，「
      ．．．後來我就聽到有人說把槍拿過來，不能開槍，至於何人說不要開槍我也
      不曉得，我有聽到有人說不要開槍，但是誰說的我不知道」等語（詳原審法院
      卷第一百六十四頁、第一百六十五頁）。本院參以上開被害人及證人證述各情
      ，認為被告應確有向陳嘉偉說「把槍拿過來」等語，而被告如係意圖叫陳嘉偉
      不要開槍，實無必要對陳嘉偉稱：「把槍拿過來」等語，並即向陳嘉偉手中搶
      得該手槍，被告理應於急迫情況中直接叫陳嘉偉「不要開槍」始符常理。顯見
      「不要開槍」等語，應確係被害人甲○○見被告從陳嘉偉手中搶得手槍後之直
      覺生理反應詞語始符事實。
    2.按持槍對人射擊可致人於死，此為一般人均知悉之事實。被告所持有之手槍經
      向被害人甲○○射擊後，雖因膛炸而散成如附表編號一至編號十所示之槍枝零
      件共十件，嗣內政部警政署刑事警察局無從鑑驗其有無殺傷力，惟該局仍就槍
      枝零件鑑定：「(三)編號４，認係土造金屬槍管．．．，」無訛，有該局鑑定之
      書在卷可證（原審卷第六十七頁），且依前開高雄醫學大學附設中和紀念醫院
      函覆文顯示，確有子彈彈頭卡入被害人左膝骨頭無法取出情事，足認被告所持
      有之手槍、子彈係屬可發射金屬或子彈具有殺傷力之改造土造金屬玩具手槍及
      具殺傷力之子彈無誤。
    3.參以被害人甲○○結證稱：「陳嘉偉所持有之槍枝，事前就要將子彈上膛，並
      可能要關保險，且在擊發前要開保險，才能將子彈擊發，當時我完全沒有看到
      這些動作，我看到陳嘉偉一下被告所駕駛之車，我就看到他拿槍對準我，被告
      下車後，就跟陳嘉偉等人走過來，除陳嘉偉外，就拿磚頭砸我的車子，在我車
      子駕駛座邊靠近車頭部分是被告，次為姓名不詳之人，再來是拿槍的陳嘉偉，
      當時駕駛座車門窗被打破，有人試圖把手伸進車窗從車子內部打開車門，我想
      把該手撥開，之後就聽到被告說把槍拿過來，一下子槍就擊發了，當時我有說
      不要開槍（台語），但是槍枝仍然擊發．．．」等語（詳原審卷第一百九十二
      頁至第一百九十三頁），是被告明知其與陳嘉偉持有之改造土造金屬玩具手槍
      對人射擊可能致人死亡，而仍自陳嘉偉手中搶得該手槍後向被害人射擊，致被
      害人受有「左膝及左小指槍傷合併開放性骨折」等傷害，被告與陳嘉偉顯有共
      同殺人之犯意聯絡及行為之分擔，應堪認定。被告所辯：係因勸陳嘉偉不要開
      槍，槍枝走火才傷到甲○○等前詞，顯與事實不符而無可採信。
  (四)綜上所述，被告右揭與陳嘉偉共同持有可發射金屬或子彈具有殺傷力之改造土造
    金屬玩具手槍與具殺傷力之子彈，及對被害人射擊成傷未致死亡之殺人等犯行，
    其事證已臻明確，應予依法論科。
三、查被告乙○○與共犯陳嘉偉持有之前開手槍既已擊發，致子彈彈頭卡入被害人左
    膝骨頭無法取出已如前述，該槍、彈自屬有殺傷力；又被告與共犯陳嘉偉前開以
    槍枝射擊被害人成傷之殺人犯行未致死亡，自屬未遂。故核被告乙○○所為，係
    犯刑法第二百七十一條第二項、第一項之殺人未遂罪，及犯有違反槍砲彈藥刀械
    管制條例第十一條第四項之未經許可，持有可發射金屬或子彈具有殺傷力之改造
    金屬玩具手槍罪，與同條例第十二條第四項之未經許可，持有具殺傷力之子彈罪
    。被告與共犯陳嘉偉就上開犯行間，為有犯意之聯絡及行為之分擔，均為共同正
    犯。公訴意旨認年籍、姓名不詳綽號「阿三」、「阿偉，與共犯陳嘉偉為不同之
    人」、「阿吉即鄭清吉」等三人，與被告及共犯陳嘉偉等人就上開犯行，亦屬共
    犯關係，然於本院審理中尚查無積極事證足認綽號「阿三」、「阿偉，與共犯陳
    嘉偉為不同之人」、「阿吉即鄭清吉」等三人有共犯關係，附此敘明。又被告就
    上開持有具殺傷力之槍、彈犯行，為一行為同時觸犯二罪名之異種想像競合犯，
    應從一重論以違反槍砲彈藥刀械管制條例第十一條第四項之罪。再被告所犯違反
    槍砲彈刀械管制條例第十一條第四項之罪，與所犯刑法第二百七十一條第二項、
    第一項之殺人未遂罪間，係有方法行為與目的行為之牽連犯關係，應從一重論以
    刑法第二百七十一條第二項、第一項之殺人未遂罪。被告所犯殺人罪為未遂，併
    依刑法第二十六條之規定，依殺人既遂罪之刑減輕之。
四、原審據以論罪科刑，固非無見。惟查扣押之可發射金屬或子彈具有殺傷力之改造
    金屬玩具手槍因射擊後膛炸遺留現場如附表編號一至編號十所示之槍枝零件共十
    件，及具殺傷力已射擊後如附表編號十一至編號十二所示之底火皿及底火連桿與
    空彈殼一枚等物，均已因擊發導致膛炸而解體，或因擊發後而均喪失其功用，亦
    不具有殺傷力，即已失其違禁物之性質，不能依刑法第三十八條第一項第一款之
    規定宣告沒收，原判決依刑法第三十八條第一項第一款之規定沒收，尚有未洽。
    檢察官上訴意旨，以原審量刑過輕；被告上訴意旨，仍執前詞，否認犯罪，均指
    摘原判決不當，雖均無理由，但原判決既有上開可議之處，自仍應由本院將原判
    決撤銷改判，爰審酌被告現年二十六歲，教育程度為國中畢業，竟因購買毒品之
    故，即與他人共同持槍、彈向被害人射擊成傷，嚴重影響社會治安，犯罪所生危
    害非輕，犯後猶矢口否認犯行，且尚未與被害人和解、賠償被害人損害，及所犯
    殺人罪尚屬未遂等一切情狀，爰酌情量處如主文第二項所示之刑。扣案如附表編
    號一至編號十所示之槍枝零件共十件，另扣案如附表編號十一至編號十二所示之
    物，為共犯陳嘉偉所有供犯本案之罪所用之物，爰併依刑法第三十八條第一項第
    二款之規定，宣告沒收。
據上論結，應依刑事訴訟法第三百六十九條第一項前段、第三百六十四條、第二百九
十九條第一項前段，槍砲彈藥刀械管制條例第十一條第四項、第十二條第四項，刑法
第二十八條、第二百七十一條第二項、第一項、第二十六條前段、第五十五條、第三
十八條第一項第二款，判決如主文。
本案經檢察官方娜蓉到庭執行職務。
中      華      民      國     九十二    年      十      月      二     日
                              臺灣高等法院高雄分院刑事第九庭
                                  審判長法官  張明松
                                        法官  張盛喜
                                        法官  任森銓
右正本證明與原本無異。
如不服本判決應於收受本判決後十日內向本院提出上訴書狀，其未述上訴理由者，
並得於提起上訴後十日內向本院補提理由書狀（均須按他造當事人之人數附繕本)「
切勿逕送上級法院」。
                                      書記官  施耀程
中      華    民      國      九十二      年      十      月     二   日
附表：扣案應予沒收之槍枝零件
┌──┬──────────┬───────────────┬──┐
│編號│物  品  名  稱      │備註（經內政部警政署鑑定結果）│數量│
├──┼──────────┼───────────────┼──┤
│ 一 │滑套後端之碎片    │玩具金屬滑套後端之碎片        │ 壹 │
├──┼──────────┼───────────────┼──┤
│ 二 │塑膠槍機          │玩具槍之塑膠槍機              │ 壹 │
├──┼──────────┼───────────────┼──┤
│ 三 │土造金屬槍管      │土造金屬槍管                  │ 壹 │
├──┼──────────┼───────────────┼──┤
│ 四 │復進桿            │玩具槍之復進桿                │ 壹 │
├──┼──────────┼───────────────┼──┤
│ 五 │復進簧            │玩具槍之復進簧            │ 壹 │
├──┼──────────┼───────────────┼──┤
│ 六 │槍管固定銷        │玩具槍之槍管固定銷            │ 壹 │
├──┼──────────┼───────────────┼──┤
│ 七 │金屬彈簧          │金屬彈簧                      │ 壹 │
├──┼──────────┼───────────────┼──┤
│ 八 │槍身之零組件      │玩具槍槍身內之零組件          │ 壹 │
├──┼──────────┼───────────────┼──┤
│ 九 │玩具金屬彈匣      │玩具金屬彈匣                  │ 壹 │
├──┼──────────┼───────────────┼──┤
│ 十 │滑套              │玩具金屬滑套                  │ 壹 │
├──┼──────────┼───────────────┼──┤
│十一│底火皿及底火連桿  │玩具子彈之底火皿及底火連桿    │ 壹 │
├──┼──────────┼───────────────┼──┤
│十二│玩具金屬彈殼      │玩具金屬彈殼                  │ 壹 │
└──┴──────────┴───────────────┴──┘
附錄本判決論罪科刑法條全文
中華民國刑法第二百七十一條：
殺人者，處死刑、無期徒刑或十年以上有期徒刑。
前項之未遂犯罰之。
槍砲彈刀械管制條例第十一條第四項：
未經許可，持有、寄藏或意圖販賣而陳列第一項所列槍砲者，處一年以上七年以下有
期徒刑，併科新臺幣七百萬元以下罰金。
槍砲彈刀械管制條例第十二條第四項：
未經許可，持有、寄藏或意圖販賣而陳列子彈者，處五年以下有期徒刑，併科新台幣
三百萬元以下罰金。


司法院資訊處製作；財團法人民間司法改革基金會備份。
